【裁判字號】    97,上,435
【裁判日期】    980630
【裁判案由】    履行契約
【裁判全文】
臺灣高等法院民事判決                   97年度上字第435號
上  訴  人  乙○○
            甲○○
共      同
訴訟代理人  葉智幄律師
被 上訴 人  丙○○○
上列當事人間請求履行契約事件，上訴人對於中華民國97年3月2
1日臺灣桃園地方法院96年度訴字第709號第一審判決提起上訴，
本院於98年6月16日言詞辯論終結，判決如下：
    主  文
原判決所命上訴人應為連帶給付超過給付新臺幣壹佰陸拾肆萬元
本息部分，及該部分假執行之宣告，暨訴訟費用之裁判除確定部
分外，均廢棄。
上開廢棄部分，被上訴人在第一審之訴及其假執行之聲請均駁回
。
其餘上訴駁回。
第一審除確定部分外、第二審訴訟費用由上訴人負擔百分之五十
四，餘由被上訴人負擔。
    事實及理由
一、被上訴人主張：上訴人二人原居住桃園縣中壢市○○街20號
    3樓房地（下稱20號房地），於民國86年2、3月間上訴人向
    被上訴人表示想要購買被上訴人所有坐落桃園縣中壢市○○
    街18號3樓房地（下稱系爭18號房地），被上訴人亦表同意
    。兩造遂於86年3月6日簽訂房屋不動產買賣契約書，約定價
    金新臺幣（下同）306萬元，上訴人並於簽約同時已先給付
    被上訴人6萬元訂金，作為契約成立之保證，並於契約載明
    餘款300萬元在上訴人所有20號房地出賣後先行清償一部，
    其餘最遲將於89年3月6日前給付，上訴人並同時簽發同額本
    票1張交予被上訴人，作為3年付清買賣價款之擔保。嗣被上
    訴人依約將系爭18號房地所有權移轉登記予上訴人甲○○，
    並交付房地供上訴人使用至今，上訴人並於90年3月28日將
    系爭18號房地設定抵押權與被上訴人作為擔保。詎上訴人遲
    未依約將20號房地出售換價，反出租予他人收取租金，前述
    3年付款期限屆至時，上訴人亦拒絕給付300萬元。爰依系爭
    契約及民法第367條規定，請求上訴人履行契約給付買賣價
    金等語，聲明：上訴人應連帶給付被上訴人300萬元，及自
    支付命令狀繕本送達翌日起至清償日止，按週年利率5%計算
    之利息；願供擔保，請准宣告假執行。原審判決：上訴人應
    連帶給付被上訴人224萬元，及自96年5月1日起至清償日止
    ，按年息5%計算之利息；而駁回被上訴人其餘之訴。被上訴
    人就其敗訴 (即逾224萬元之請求)部分，未聲明不服，已告
    確定；上訴人就原審判命其給付部分，聲明不服，提起上訴
    ，被上訴人則答辯聲明：上訴駁回。
二、上訴人則以：被上訴人與上訴人甲○○於86年3月6日口頭就
    系爭18號房地為讓與合意，原約定買賣價金為240萬元，扣
    除防盜窗及電燈安裝費用10萬元後，以230萬元成交，被上
    訴人同意上訴人分期付款，於3年內給付完畢，當時並未談
    及利息；之後上訴人甲○○依約定按月給付現金予被上訴人
    作為償還買賣價金之用，迄87年5月間被上訴人見上訴人甲
    ○○依約給付價金，遂主動要求辦理不動產移轉登記，並請
    上訴人在1紙空白本票上簽名，未填寫發票日期與票面金額
    ，其後被上訴人又向上訴人甲○○聲稱須將系爭18號房地設
    定抵押權予被上訴人以擔保債權之實現，且要求上訴人甲○
    ○按被上訴人口述內容書寫「房屋不動產買賣訂金契約書」
    （下稱系爭買賣契約書），但未經被上訴人簽名，不具買賣
    契約書之要件，故不能以該契約為憑；又實務上抵押權之設
    定金額係依買賣價金之1.2倍計算，應高於買賣價金，而本
    件抵押權之金額為276萬元，即230萬元之1.2倍；且上訴人
    應被上訴人之要求始簽發本票，作為擔保價金之清償，非用
    來證明系爭18號房地之買賣價金為300萬元，況上訴人在該
    本票上僅簽發姓名而已，未簽發票面金額。又上訴人甲○○
    於86年簽約時已交付予被上訴人6萬元；並於87年至91年間
    陸續給付被上訴人127萬9,000元；92年至93年間按月還款2
    萬元合計為76萬元，迄至93年底上訴人已給付予被上訴人20
    3萬9,000元；嗣上訴人於95年3月20日擬將尾款26萬1,000元
    匯款予被上訴人時，因被上訴人不願開立完整之收受證明，
    上訴人始未於當日交付尾款，詎被上訴人主張上訴人須再交
    付345萬元之利息方願塗銷抵押權之設定，否則上訴人須將
    系爭18號房地移轉登記回復被上訴人之名下，並放棄已交付
    之價金203萬9,000元，以作為解除買賣契約之條件。另上訴
    人甲○○與被上訴人訂定買賣契約時係以口頭約定成立，另
    一上訴人乙○○並未在場，故何來依契約或單獨行為為連帶
    債務之明示；況被上訴人出具之系爭買賣契約書，係為辦理
    不動產移轉登記時所書立，非買賣關係成立時所書立，且因
    欠缺被上訴人之簽名而無效，況其上並未載明連帶債務人之
    字樣，當無認定上訴人間須負連帶責任。又上訴人乙○○未
    於本票上填載票面金額亦未授權他人填寫，該本票應為無效
    票據，且另一上訴人甲○○亦未於系爭本票上背書，上訴人
    並無承擔連帶債務之意，被上訴人為本件請求並無理由等語
    ，資為抗辯。並上訴聲明：(一)原判決不利上訴人部分廢棄；
    (二)上開廢棄部分，被上訴人在第一審之訴及假執行之聲請均
    駁回。
三、被上訴人主張伊與上訴人於86年3月6日就系爭18號房地為買
    賣之合意，由被上訴人甲○○書寫系爭買賣契約書，其上蓋
    有上訴人甲○○、乙○○之印章，上訴人並於同日交付訂金
    6萬元予被上訴人。被上訴人已將系爭18號房地移轉所有權
    登記予上訴人甲○○，嗣上訴人甲○○將系爭18號房地設定
    276萬元之抵押權予被上訴人。上訴人除訂約時給付6萬元外
    ，其餘價金均未給付。上訴人既係共同承買系爭房地，應連
    帶給付未付價金300萬元等語，業據提出系爭買賣契約書影
    本1紙、土地登記第二謄本1紙、建物登記第二類謄本1紙為
    證（見原審訴字卷第127、178、179頁），復有抵押設定登
    記申請書影本1件附卷可稽（見原審訴字卷第16至22、51頁
    ），上訴人雖不爭執上訴人甲○○向被上訴人買受系爭18號
    房地，惟以上開情詞置辯。茲審究如下：
  (一)上訴人乙○○雖否認伊與被上訴人簽立系爭買賣契約書，並
    辯稱其在上訴人甲○○簽立系爭買賣契約時不在場，亦未授
    權上訴人甲○○蓋用其印章云云。經查：
  1.按借據內印章及作押房契既均屬真正，雖由他人代為立據而
    除有確切反證外，自應推定為本人授權行為。最高法院37年
    上字第8816號著有判例可資參照。是該他人既經「推定為本
    人授權行為」，則其行為應屬有權代理。上訴人乙○○既自
    認系爭買賣契約書上關於「乙○○」之印文係其所有之印章
    所為，縱被上訴人於原審97年2月21日言詞辯論期日陳述：
    「（法官問：被告乙○○說契約都是被告甲○○簽的，有無
    意見？）寫契約時，在被告家裡寫的，被告乙○○、汪秀均
    有在場。」「 (法官問：契約書上被告乙○○之簽名及蓋印
    是何人所為？）我不知道。」等語（見原審訴字卷第171、1
    72頁），上訴人乙○○雖未在被上訴人面前親自蓋用印章，
    亦不足證明上訴人甲○○係無權代理為買受系爭18號房地之
    意思表示。又系爭買賣契約書上載明「... 今付訂金新台幣
    陸萬元整。並等20號3樓房屋出售後付一部份，其餘額款買
    方乙○○、甲○○夫翁開定期本票NO329959新台幣佰萬元
    整。期限三年至民國89年3月6日止，三年之內清償上開債務
    」（見原審卷第51頁），參諸上訴人甲○○於書寫系爭買賣
    契約書同時，由其與上訴人乙○○簽立上開本票交付被上訴
    人作為擔保，為兩造所不爭執，且依上訴人於原審辯稱「被
    告乙○○並未於該本票上填載票據金額亦未授權予他人填寫
    ，故欠缺本票應記載事項而無效，且另一被告甲○○亦無於
    該本票為背書之舉，足證被告2人並無承擔連帶債務之意…
    」等語（見原審卷第109頁），縱上開本票欠缺發票日、票
    面金額之記載應屬無效，惟該本票既係由上訴人乙○○簽發
    ，足見上訴人乙○○或於撰寫系爭買賣契約書時在場，抑或
    由授權上訴人甲○○蓋用其印章。
  2.次按，依民法第348條第1項規定，物之出賣人負交付其物於
    買受人，並使其取得該物所有權之義務，是申請不動產所有
    權移轉登記行為，應屬出賣人專為履行債務之行為，出賣人
    依買受人之指示，將買賣標的物不動產所有權逕移轉登記於
    買受人或其所指定之人。系爭18號房地係被上訴人於86年3
    月6日簽立系爭買賣契約後之87年5月14日，以87年4月2日買
    賣為原因，移轉登記予上訴人甲○○所有等情，業經本院調
    取登記資料影本核閱無誤，有桃園縣桃園地政事務所97年6
    月30日桃地資字第0970011733號函既檢附登記案影本附卷可
    稽（見本院卷第35至46頁），而辦理系爭18號房地移轉登記
    之代書，係受被上訴人委任處理上開事務，辦理移轉登記手
    續所需文件諸如買賣雙方之身分證明、所有權狀等，均為被
    上訴人交付予代書丁○○，代書丁○○並未見過上訴人，亦
    未閱覽過系爭買賣契約書等情，雖經證人丁○○證述明確（
    見本院卷第138頁背面、第139頁正背面），惟上訴人並未否
    認上開辦理所有權移轉登記時所提出之文件為真正，且上訴
    人既均係系爭買賣契約書載列之買受人，被上訴人將系爭18
    號房地移轉登記為上訴人甲○○所有，已履行其債務，自難
    以被上訴人履約之行為與經過，未使受任代書知悉上訴人為
    共同買受人，抑或被上訴人未以蓋用上訴人乙○○印章之系
    爭買賣契約書而係以上訴人甲○○為買受人之土地建築改良
    物買賣所有權移轉契約書（見本院卷第41、42頁），向地政
    事務所辦理系爭18號房地之移轉登記，遽認上訴人乙○○並
    未自為或授權上訴人甲○○為買受系爭18號房地之意思表示
    。
  3.綜上，系爭買賣契約書內之印文既係上訴人乙○○所有印章
    所蓋用而為真正，上訴人復無法提出反證以證明非上訴人親
    自蓋印或未授權上訴人甲○○使用其印章，抑或其與被上訴
    人間無買賣系爭18號房地之合意，自應認上訴人乙○○與被
    上訴人間有成立買賣系爭18號房地之合意，非僅上訴人甲○
    ○一人向被上訴人買受系爭18號房地。上訴人辯稱僅上訴人
    甲○○與被上訴人成立系爭買賣契約云云，要難採取，自堪
    信被上訴人主張上訴人乙○○、甲○○與伊成立買賣之法律
    關係，上訴人乙○○並在系爭買賣契約書上蓋用印文等語為
    真實。
  (二)被上訴人主張系爭買賣價金為306萬元，雖據提出系爭買賣
    契約書為證（見本院卷第51頁），惟系爭18號房地之買賣價
    金為230萬元，另76萬元部分係上訴人於86年1月1日向被上
    訴人之借款，已據被上訴人自認無訛（見原審訴字卷第121
    、170頁），是上訴人抗辯系爭18號房地買賣價金為230萬元
    ，堪以採取。至上開被上訴人所稱借款76萬元部分，雖經上
    訴人否認為其等所借貸，惟此與本件買賣價金若干之認定無
    涉，本院毋庸審究兩造間有無借貸76萬元之法律關係存在。
  (三)兩造約定系爭18號房地之買賣價金為230萬元，上訴人已於
    簽立買賣契約書時給付6萬元予被上訴人等情，已如前述，
    惟上訴人辯稱上訴人甲○○自86年迄95年3月底共給付價金
    203萬9,000元予被上訴人等語，為被上訴人所否認。經查：
  1.上訴人辯稱：上訴人甲○○自87年5月間至90年3月底止 (設
    定抵押權前)，已償還23萬元予被上訴人；又自90年4月10日
    (即設定抵押權後)至91年8月13日止，再給付被上訴人30萬8
    ,000 元；另自92年1月起至95年3月5日止，每月給付2萬元
    予被上訴人，共計清償76萬元云云，雖據提出上訴人甲○○
    中壢頂壢郵局第0000000號客戶歷史交易清單影本1件、第一
    銀行第00000000000號活期儲蓄存款存摺影本1件、上訴人乙
    ○○中壢內壢郵局00000000000000號郵政存簿儲金簿內外頁
    影本1件為證（見原審訴字卷第23至27、31、32、33至40、
    83至87、91至102頁），但經被上訴人否認伊曾收受上訴人
    用以清償買賣價金所交付之現金，而上開客戶歷史交易清單
    、存摺影本所載資料僅足證明上訴人甲○○自郵局、第一銀
    行帳戶內陸續提款之事實，尚難證據上訴人以自上開帳戶內
    提領之現金交付予被上訴人，用以清償買賣價金。上訴人又
    無法舉證證明其等提領之現金係用以清償買賣價金，上開所
    辯，殊難採取。
  2.上訴人另辯稱上訴人甲○○於90年4月23日依被上訴人之指
    示，以自動化服務機器自上訴人乙○○於臺灣銀行00000000
    0000號帳戶轉帳60萬元至被上訴人之夫劉遠志（已死亡，於
    95年9月13日除戶）所開設之日盛國際商業銀行（下稱日盛
    銀行）0000000000000000號帳戶等語，有臺灣銀行光碟櫃歷
    史明細查詢資料1件為證（見原審訴字卷第28至30、89頁）
    ，復經本院函查屬實，有臺灣銀行中壢分行97年6月11日中
    壢營字第0970002252號函暨檢附光碟櫃歷史明細查詢系統、
    財金資訊股份有限公司97年10月2日金訊業字第0970002182
    號函、日盛銀行個人理財處97年11月6日日銀字第0972W0011
    5660號函附卷可稽（見本院卷第23、24、88、89、121至123
    頁）。被上訴人雖主張兩造於90年5月3日合作投資股票，上
    開匯款乃上訴人乙○○投資股票的款項。嗣因被上訴人決定
    退出股票投資，上訴人復於90年11月20稱需款孔急，被上訴
    人乃於90年12月19日將現金90萬元存入上訴人甲○○於新竹
    商銀00000000000號帳戶內等語，有送款單存根影本、存摺
    內外頁影本各1紙附卷可稽 (見本院卷第176、177頁)，惟參
    諸被上訴人之夫劉遠志於90年3月1日在訴外人國票綜合證券
    股份有限公司開戶後迄91年12月31日止之股票買賣交易紀錄
    ，該帳戶至90年10月04日結算時，淨收付37萬1,259元（見
    本院卷第202頁），另觀諸被上訴人於98年2月23日準備程序
    陳述：「（法官問：投資60萬元股票，為何返還90萬元？）
    不是同樣的錢。當初我們一個人投資100多萬，因為股票投
    資賠錢，所以剩下部份我就還給她」「（法官問：投資股票
    60萬元，何以返還90萬元？何以不以房屋買賣價金抵銷？）
    因為她有現金在我這，因為她不投資，當然是要還她，股票
    在我先生過世後，就已經賣掉」等語（見本院卷第178頁背
    面），是投資股票既有虧損，被上訴人何以給付超過投資金
    額60萬元之款項予上訴人，如僅獲利37萬1,259元，分配之
    獲利亦不至30萬元，足見被上訴人上開主張，顯與常情悖違
    ，要難採取。準此以觀，被上訴人未能證明系爭上訴人乙○
    ○於臺灣銀行000000000000號帳戶轉帳至被上訴人之夫劉遠
    志所開設之日盛銀行0000000000000000號帳戶之60萬元為投
    資股票之出資，上訴人所辯，堪以採取。
  3.上訴人辯稱上訴人甲○○自86年迄91年8月13日給付被上訴
    人價金計127萬9,000元，雖另舉95年3月12日通話錄音譯文
    為證（見本院卷第56、57頁），惟被上訴人聽障並患有耳鳴
    ，有診斷證明書影本1紙附卷可稽（見本院卷第163頁），可
    否清楚地聆聽通話之內容，即生疑問，此由被上訴人於通話
    之多處段落未置一語可徵。再者，被上訴人於上訴人談及「
    那個86年到91年我還你127萬9000那個，以前有你親筆寫寫
    的，寫你丙○○○簽收那本簿子，那您何時要還我？」「丟
    掉了喔」時，雖分別答稱：「那我都給銀行那位先生丟掉了
    ，我那知道」「那都，他說那都是利息啦」，惟此問與答似
    無關聯性而答非所問，自難認被上訴人於本件訴訟外自認上
    訴人已清償價金127萬9,000元。
  4.綜上，上訴人與被上訴人成立系爭18號房地買賣契約後，僅
    給付買賣價金6萬元、60萬元，共計66萬元，尚餘164萬元之
    價金尚未給付（230萬元-66萬元=164萬元），上訴人辯稱上
    訴人甲○○自86年起至95年3月底共給付價金203萬9,000元
    予被上訴人云云，殊無足取。職是，上訴人依買賣之法律關
    係，自應給付買賣價金164萬元予被上訴人。
  (四)按數人負同一債務或有同一債權，而其給付可分者，除法律
    另有規定或契約另有訂定外，應各平均分擔或分受之，民法
    第271條定有明文。被上訴人雖以系爭買賣契約書上載明「.
    .. 今付訂金新台幣陸萬元整。並等20號3樓房屋出售後付一
    部份，其餘額款買方乙○○、甲○○夫翁開定期本票NO3299
    59新台幣佰萬元整。期限三年至民國89年3月6日止，三年
    之內清償上開債務」（見原審卷第51頁）為其論據，惟上訴
    人辯稱上開本票係於90年3間設定抵押權時，應被上訴人之
    要求而由上訴人甲○○簽發，然未填寫金額即交予被上訴人
    而屬無效票據等語，被上訴人復未提出上開本票以證明該本
    票為上訴人共同簽發之有效票據，是則上訴人乙○○是否共
    同簽發上開面額300萬元之本票，尚有疑義，即無以上訴人
    二人全體之資力以清償本件買賣價金而得以認為兩造間有成
    立連帶債務之默示意思表示的特別情事存在，自難認定上訴
    人乙○○因共同簽發本票，對被上訴人為願就系爭買賣價金
    負連帶責任之意思表示，被上訴人主張上訴人連帶給付買賣
    價金，核屬無據。本件上訴人甲○○、乙○○既係共同買受
    人，對被上訴人負同一給付價金164萬元之債務，並未約定
    兩人分擔清償之比例，且其給付屬可分之債，揆諸上開法條
    說明，上訴人甲○○、乙○○應平均分擔價金債務。
四、綜上所述，被上訴人依買賣之法律關係，請求上訴人給付被
    上訴人164萬元，及自支付命令狀繕本送達翌日即96年5月1
    日（見原審促字卷第23頁）起至清償日止，按週年利率5%計
    算之利息，於法有據，應予准許。被上訴人請求上訴人給付
    逾上開應准許部分，於法無據，此部分之假執行聲請亦失所
    依據，均應駁回。上開不應准許部分，原審（除確定部分外
    ）為上訴人敗訴之判決，尚有未洽，上訴意旨指摘此部分原
    判決此部分不當，求予廢棄改判，為有理由，應由本院予以
    廢棄，改判如主文第一、二項所示。上開應准許部分，原審
    為上訴人敗訴之判決，並依兩造之聲請酌定相當擔保金為假
    執行、免為假執行之諭知，核無不合。上訴意旨指摘原判決
    此部分不當，求予廢棄改判，為無理由，應予駁回。
五、本件因事證已臻明確，兩造其餘攻擊、防禦方法及所為之立
    證，經審酌後認與判決之結果不生若何影響，無庸再逐一予
    以論列，合併敘明。
據上論結，本件上訴為一部有理由，一部無理由，依民事訴訟法
第450條、第449條第1項、第79條、第85條第1項前段，判決如主
文。
中    華    民    國    98    年    6     月    30    日
                    民事第十一庭
                        審判長法  官  鄭雅萍
                              法  官  蘇芹英
                              法  官  徐福晉
正本係照原本作成。
如不服本判決，應於收受送達後20日內向本院提出上訴書狀，其
未表明上訴理由者，應於提出上訴後20日內向本院補提理由書狀
（均須按他造當事人之人數附繕本）上訴時應提出委任律師或具
有律師資格之人之委任狀；委任有律師資格者，另應附具律師資
格或第2項（詳附註）所定關係之釋明文書影本。
中    華    民    國    98    年    7     月    2     日
                              書記官 黃瑞芬
附註：
民事訴訟法第466條之1（第1項、第2項）：
對於第二審判決上訴，上訴人應委任律師為訴訟代理人。但上訴
人或其他法定代理人具有律師資格者，不在此限。
上訴人之配偶、三親等內之血親、二親等內之姻親，或上訴人為
法人、中央或地方機關時，其所屬專任人員具有律師資格並經法
院認為適當者，亦得為第三審訴訟代理人。

司法院資訊處製作；財團法人民間司法改革基金會備份。
